【裁判字號】    98,上訴,3737
【裁判日期】    981103
【裁判案由】    公共危險等
【裁判全文】
臺灣高等法院刑事判決                98年度上訴字第3737號
上  訴  人    臺灣板橋地方法院檢察署檢察官
被      告    乙○○
指定辯護人    本院公設辯護人甲○○
上列上訴人因被告公共危險等案件，不服臺灣板橋地方法院98年
度訴字第324號，中華民國98年6月19日第一審判決（起訴案號：
臺灣板橋地方法院檢察署97年度偵字第351號），提起上訴，本
院判決如下：
    主  文
上訴駁回。
    理  由
一、公訴意旨略以：被告乙○○於民國（下同）96年10月24日晚
    間某時許，與友人江義雄前往告訴人丙○○所開設，位於臺
    北縣中和市○○路114號1樓之雅音卡拉OK店內消費，席間因
    被告乙○○不勝酒力而與鄰座真實姓名、年籍不詳之酒客發
    生口角爭執及拉扯，旋與江義雄離去。詎被告乙○○心有不
    甘，竟基於放火燒燬現有人所在之建築物之犯意，於96年10
    月25日凌晨2時14分許，獨自返回雅音卡拉OK店之門口，以
    自備之打火機點燃預藏之汽油後旋逃離現場，致該店門口起
    火燃燒，火勢燃燒後遭店內人員衝出撲滅而未生燒燬之結果
    。嗣經告訴人丙○○報警，經調閱雅音卡拉OK店外騎樓之監
    視錄影畫面，始經警循線查悉上情。因認被告涉有刑法第
    173條第3項、第1項之放火燒燬現有人所在之建築物未遂罪
    嫌云云。
二、按犯罪事實應依證據認定之，無證據不得認定犯罪事實；又
    不能證明被告犯罪者，應諭知無罪之判決，刑事訴訟法第15
    4條第2項及第301條第1項分別定有明文。次按認定不利於被
    告之事實須依積極證據，苟積極證據不足為不利於被告事實
    之認定時，即應為有利於被告之認定（最高法院30臺上字第
    816號判例意旨參照）；檢察官對於起訴之犯罪事實，倘其
    所提出之證據，不足為被告有罪之積極證明，或其指出之證
    明方法，無從說服法院以形成被告有罪之心證，基於無罪推
    定之原則，自應為被告無罪判決之諭知（最高法院92年臺上
    字第128號判例意旨參照)。又刑事訴訟法上所謂認定被告犯
    罪事實之證據，係指足以認定被告確有犯罪行為之積極證據
    而言，苟積極證據不足為不利於被告事實之認定時，即應為
    有利於被告之認定，更不必有何有利之證據（最高法院29年
    上字第3105號及30年上字第816號判例意旨參照）。申言之
    ，認定犯罪事實所憑之證據，雖不以直接證據為限，間接證
    據亦包括在內，然而無論直接證據或間接證據，其為訴訟上
    之證明，須於通常一般之人均不致有所懷疑，而得確信其為
    真實之程度者，始得據為有罪之認定，倘其證明尚未達此一
    程度，而有合理之懷疑存在而無從使事實審法院得有罪之確
    信時，即應由法院為諭知被告無罪之判決（最高法院76年臺
    上字第4986號判例）；換言之，事實審法院倘已踐行完畢調
    查證據之程序後，仍無法形成「被告確有該當各該構成要件
    所欲處罰之構成要件事實」之確信時，即應依刑事訴訟法上
    「罪疑利益歸於被告（亦即，倘有懷疑則從被告之利益作解
    釋）」之證據法則，逕為被告有利之認定。
三、按被告以外之人於審判外之言詞或書面陳述，除法律有規定
    者外，不得作為證據，刑事訴訟法第159條第1項定有明文，
    此即學理上所稱「傳聞證據排除法則」。又被告以外之人於
    審判外之陳述，雖不符同法第159條之1至第159條之4之規定
    ，而經當事人於審判程序同意作為證據，法院審酌該言詞陳
    述或書面陳述作成時之情況，認為適當者，亦得為證據。當
    事人、代理人或辯護人於法院調查證據時，知有第159條第1
    項不得為證據之情形，而未於言詞辯論終結前聲明異議者，
    視為有前項之同意，此則據同法第159條之5規定甚明。鑒於
    採用傳聞證據排除法則重要理由之一，係因傳聞證據未經當
    事人之反詰問予以覈實，若當事人願放棄對原供述人之反對
    詰問時，原則上即可承認該傳聞證據之證據能力。而揆諸我
    國刑事訴訟法第159條之5之立法理由，除參照前述傳聞證據
    排除法則之基本法理外，亦參考日本刑事訴訟法第326條之
    立法例，查日本刑事審判實務之運作，有關檢察官及被告均
    同意作為證據之傳聞書面材料或陳述，可直接援引該國刑事
    訴訟法第326條作為傳聞例外之法律依據，僅在檢察官與被
    告或其辯護人不同意之情況下，乃須根據其他傳聞例外規定
    ，俾以斟酌該等傳聞書面材料或陳述是否具有證據能力，在
    當事人間無爭執之案件中，傳聞證據基本上均可依據前引規
    定提出於法院使用。據此，我國刑事訴訟法第159條之5之適
    用應可作同上之解釋。公訴人、被告及辯護人就本件判決所
    引之被告以外之人於審判外之陳述，迄於言詞辯論終結前未
    為異議之聲明，而本院審酌渠等陳述作成時之情況，核無違
    法取證及證明力明顯過低之瑕疵，為證明犯罪事實所必要，
    亦認為以之作為證據為適當，根據上開規定及說明，作為本
    件判決認定被告犯罪事實之被告以外之人於審判外陳述是否
    屬於傳聞之例外，無庸先行考量刑事訴訟法第159條之1第2
    項、第159條之2、第159條之3等規定，得逕依同法第159條
    之5規定作為證據。
四、本件公訴意旨認被告涉犯刑法第173條第3項、第1項之放火
    燒燬現有人所在之建築物未遂罪嫌，無非係以前揭犯罪事實
    業據告訴人丙○○於警詢及偵查中指述綦詳，此外並有證人
    蔡秀梅於警詢及偵查中之證述及指認、監視錄影光碟及翻拍
    照片7張、現場照片4張等資料，資為憑據。
五、訊據被告乙○○固坦承其有於96年10月24日晚間與其友人江
    義雄前往雅音卡拉OK店內消費，且於店內與其他酒客產生爭
    執後，與江義雄先行離去，嗣於同年10月26日，返回雅音卡
    拉OK店理論等節，惟堅詞否認其有何縱火之犯行，於原審辯
    稱：96年10月24日晚上，伊遭到雅音卡拉OK店內鄰座的客人
    毆打，後來就被兒子帶回家中休息，沒有回去放火，而且伊
    那天不是穿米白色外套，家中也沒有米白色外套；於本院審
    理時亦堅詞否認有何放火犯行等語。經查：
（一）依96年10月25日雅音卡拉OK店外監視器錄影翻拍畫面所示
      ，當日凌晨2時14分許，一身穿米白色、長度約至膝上左
      右外套之女子，在雅音卡拉OK店外，手持助燃物，於手中
      引燃後，蹲下放置於雅音卡拉OK店門外空地上，旋即轉身
      離去，而監視器畫面中之女子，雖可隱約見其身形，然無
      法清楚辨識面目等情，有監視器翻拍畫面7張在卷足憑（
      臺灣板橋地方法院檢察署97年度偵字第351號第31頁至第
      34頁），是由前揭監視器翻拍畫面所示，僅能認定本件縱
      火之人乃身穿米白色外套之女子，但面貌無法清楚辨識，
      身形也被身著大衣掩蓋，尚難以確認該名縱火女子即係被
      告。
（二）告訴人即證人丙○○雖於警詢及偵查中證稱：被告當時進
      雅音卡拉OK店所穿的就是監視器所拍到的人的衣服，監視
      器所攝得之放火人面貌十分清楚云云（同前偵字卷第13頁
      至第18頁、第68頁至第69頁）；及證人蔡秀梅於偵查中證
      稱：伊在雅音卡拉OK店內工作約9個多月，當天是第一次
      見到被告，24日晚間被告來店裡消費時所穿的衣服，就是
      監視器畫面中縱火之人所穿的外套，復因為24日被告在店
      內消費時，有與其他客人起衝突，而且中和分局找到被告
      時，依據電視上拍攝的畫面，被告所穿的衣服就是放火人
      所穿的衣服云云（同前偵字卷第75頁、第111頁），惟查
      ：
  １、前揭監視器畫面翻拍照片中縱火人之面目十分模糊，難以
      辨認，已如前述。是以證人即告訴人丙○○所稱依據監視
      器所攝得之畫面，面貌十分清楚，可確認縱火之人即係本
      件被告云云，顯係摻有個人之主觀臆測、判斷，自不足以
      作為認定本件被告確有前揭縱火犯行之依據。
  ２、又證人即本件查獲被告之員警江明松於原審審理中證稱：
      92年12月16日聲請拘票將被告拘提至中和分局，卷附的被
      告照片是當天所拍攝的，當時被告係穿深色外套，做完筆
      錄後將被告帶到地檢署時，才發佈新聞等語（原審卷第60
      頁至第61頁），並有被告查獲當日照片4張可證（同前偵
      字卷第37頁至第38頁），可知新聞媒體報導本件縱火新聞
      ，應係在被告接受司法警察詢問並拍攝照片後之事，而當
      時被告所著之外套應為深色外衣乙節，應堪認定。是以證
      人蔡秀梅所稱依據電視報導畫面，被告之穿著即為監視器
      拍攝畫面中縱火嫌疑人所著之米白色外套云云，顯屬記憶
      有誤，其證詞顯有瑕疵而不可採。
  ３、此外，證人林春金於偵查中及原審審理中證稱：96年10月
      24日當天傍晚從工地離開，與被告和江義雄到雅音卡拉OK
      店消費，伊不能喝酒，而在對面公園等候，之後看到被告
      酒醉被兒子女兒帶回家。伊平常與被告一起工作時，沒有
      看過被告穿白色外套，案發前一天被告也是穿紅色的外套
      ，那是被告在工地時穿的衣服，長度約到大腿，已經穿2
      、3天了等語（同前偵字卷第76頁、原審卷第41頁至第43
      頁）；核與證人江義雄於偵查中及原審審理中證稱：24日
      當天與被告一起到雅音卡拉OK喝酒，在店內被其他客人丟
      酒杯及毆打後就離開，被告離開時已酒醉了，由被告的兒
      子及女兒前來帶被告回家，那天被告是穿平常那件黑帶紅
      的暗色外套等語相符（同前偵字卷第85頁至第86頁、原審
      卷第61頁至第63頁），是以本件被告辯稱其係於24日當晚
      自工地下班後直接前往雅音卡拉OK店，身上穿著平日在工
      地穿的暗色外套等語，尚非無憑。且本件員警江明松查獲
      被告時，曾搜索被告家中，並未在被告住處發現如前揭監
      視器錄影帶所示之米白色外套一節，亦據證人即員警江明
      松證述明確（見原審卷第61頁）。從而，本件證人丙○○
      、蔡秀梅證稱渠等依前揭監視器畫面攝得縱火女子身著米
      白色外套之特徵，即可確定該縱火之女子即係被告云云，
      不得遽予採信。
（三）又依證人林春金、江義雄所證述之情節以觀，被告於24日
      晚間離開雅音卡拉OK店之際，確實已有不勝酒力而不能自
      行返家之情形，則被告是否可於數小時後之25日凌晨2時
      許，獨自返回雅音卡拉OK店並以自備之打火機縱火，亦非
      無疑。
（四）復依據法務部調查局對被告之測謊鑑定結果，被告經測試
      所得之生理反應圖形，無法據以研判有無說謊乙節，有法
      務部調查局97年4月22日調科參字第09700148530號及測謊
      鑑定過程參考資料1份可憑（同前偵字卷第60頁至第63頁
      ），是該測謊結果既無法研判被告是否有說謊反應，自不
      得作為不利被告之證據。
（五）綜上所述，被告所辯尚無悖乎事理之處，自難僅憑證人丙
      ○○、蔡秀梅顯有瑕疵可指之指證及模糊不清無法辨識之
      監視器畫面翻拍照片，即遽認被告應負本件放火未遂之罪
      責。
六、綜上所陳，本件依調查所得證據尚不足以證明被告確有放火
    燒燬現有人所在之建築物未遂犯行，此外復查無其他積極證
    據足資證明被告有何公訴人所指犯行，揆諸首開說明，因不
    能證明被告犯罪，自應為無罪之諭知。
七、原審以不能證明被告犯罪，依前揭之說明，而為被告無罪之
    判決，即核無不合。告訴人狀請檢察官上訴意旨略以：證人
    林春金、江義雄均為被告之同僚，渠等證詞本有偏袒之虞，
    又原審既認蔡秀梅之證詞無維護被告之可能，則對其所證又
    為何不採，原審前後論理顯有矛盾，再依事發當時監視器畫
    面顯示，縱火之人應可辨識為被告，原審竟認無法辨識，顯
    與事實不符等語而指摘原判決。然查，證人林春金、江義雄
    於偵訊及原審時所證，均經依法具結，已足以擔保渠等證言
    之真實性，且渠等與被告間並無親屬、婚約或法定代理人之
    至親關係，當無可能甘冒以偽證罪刑責加身之風險而故為迴
    護被告證言之舉，且證人蔡秀梅所證依據電視畫面，被告之
    穿著即為監視器畫面中縱火嫌疑人所著之米白色外套云云，
    顯屬記憶或認識有誤，此業經原判決於理由中詳予敘明；再
    者，監視器畫面中之女子，雖可隱約見其身形，然或僅拍攝
    到該女子之側面，或雖拍到正面，然畫面則極為模糊不清而
    無從辨識係屬被告無誤。第按刑事訴訟法第161條第1項規定
    ：檢察官就被告犯罪事實，應負舉證責任，並指出證明之方
    法。對於其所訴之被告犯罪事實，應負提出證據及說服之實
    質舉證責任，倘所提出之證據，不足為被告有罪之積極證明
    ，或其闡明之證明方法，無從說服法官以形成被告有罪之心
    證，基於無罪推定之原則，自應為被告無罪判決之諭知。而
    證據之取捨與證據之證明力如何，均屬事實審法院得自由裁
    量、判斷之職權，茍其此項裁量、判斷，並不悖乎通常一般
    人日常生活經驗之定則或論理法則，又於判決內論敘其何以
    作此判斷之心證理由者，即不得任意指摘其為違法。茲原判
    決已詳敘就卷內證據調查之結果，而為綜合判斷、取捨，認
    不足證明被告確有公訴人所指訴之犯行，其得心證的理由已
    說明甚詳，且所為論斷從形式上觀察，亦難認有違背經驗法
    則、論理法則，或有其他違背法令之情形，自不容任意指為
    違法。公訴人提起上訴，仍執臆測之詞以證人證述不實及放
    火之人即為被告云云而為爭執，復未提出其他積極事證證明
    被告確有何放火之犯行，其砌詞漫指原判決不當，並無可取
    。原審諭知被告無罪，尚屬允當，可以維持，上訴為無理由
    ，應予駁回。
據上論斷，應依刑事訴訟法第368條，判決如主文。
本案經檢察官壽勤偉到庭執行職務。
中    華    民    國    98    年    11    月    3    日
                  刑事第五庭    審判長法  官  高明哲
                                      法  官  林洲富
                                      法  官  高玉舜
以上正本證明與原本無異。
檢察官如不服本判決，應於收受送達後10日內向本院提出上訴書
狀，其未敘述上訴之理由者並得於提起上訴後10日內向本院補提
理由書（均須按他造當事人之人數附繕本）「切勿逕送上級法院
」。
                                      書記官  許雅淩
中    華    民    國    98    年    11    月    3     日


司法院資訊處製作；財團法人民間司法改革基金會備份。
